【裁判字號】    88,重訴,1475
【裁判日期】    990526
【裁判案由】    損害賠償
【裁判全文】
臺灣臺北地方法院民事判決            88年度重訴字第1475號
原      告  美商奧林遠東股份有限公司
法定代理人  甲○○○○○○ ○.
訴訟代理人  黃徹文律師
複  代理人  王貞懿律師
            羅明通律師
            王照宇律師
被      告  丁○○
訴訟代理人  李保祿律師
複  代理人  鄭錦堂律師
上列當事人間因原告提起刑事附帶民事訴訟，請求損害賠償事件
，經本院刑事庭裁定移送前來，本院於中華民國99年5月12日言
詞辯論終結，判決如下：
    主      文
被告應給付原告新臺幣壹仟捌佰零貳萬零玖佰拾元，及自民
國八十七年一月三日起至清償日止，按年息百分之五計算之利息
。
原告其餘之訴駁回。
訴訟費用由被告負擔百分之六十，餘由原告負擔。
本判決第一項於原告以新臺幣陸佰萬柒仟元供擔保後，得假執行
；但被告以新臺幣壹仟捌佰零貳萬零玖佰拾元為原告預供擔
保後，得免為假執行。
原告其餘假執行之聲請駁回。
    事實及理由
壹、程序部分：
    按公司因擴展營業雖於不同地域設立分公司，然其最高之意
    思機關本屬同一。分公司之資產又係公司資產之一部，故關
    於分公司之訴訟原應以總公司為當事人（最高法院42年度臺
    上字第154號判決意旨參照）。次按「外國公司經認許後，
    無意在中華民國境內繼續營業者，應向主管機關申請撤回認
    許。但不得免除申請撤回以前所負之責任或債務。」、「撤
    回、撤銷或廢止認許之外國公司，應就其在中華民國境內營
    業，或分公司所生之債權債務清算了結，所有清算未了之債
    務，仍由該外國公司清償之。」公司法第378條、第380條第
    1項分別定有明文。查本件原告於起訴時原係美商奧林遠東
    股份有限公司臺灣分公司（以下簡稱奧林遠東公司臺灣分公
    司），該公司嗣經經濟部於民國90年3月30日以經（90）商
    字第09001109730號函撤回認許，有經濟部函文附卷可考（
    見本院卷四第17頁），揆諸首揭規定，其權利義務應由總公
    司即美商奧林遠東股份有限公司（以下簡稱奧林遠東公司）
    承受，該公司並於97年5月21日以書狀聲明承受訴訟（見本
    院卷四第135、136頁），核無不合，應予准許。
貳、實體部分：
一、原告主張：
    被告於77年1月至86年5月間擔任原告臺灣分公司經理人，而
    為臺灣分公司負責人，兩造間為委任關係，被告就相關費用
    之核銷，除須依商業會計法外、一般公認會計原則及相關會
    計、稅務法規進行報帳及支出外，並須符合員工所訂員工商
    業行為規範、禮金報帳限制及費用支出規則，以確保報帳及
    會計資料之正確，被告亦以書面聲明同意其應遵守前開規範
    。詎被告嗣後竟使用不實或與規定不符之發票或收據、與公
    司業務無關之單據即與項目、日期不符之單據，向原告報帳
    、核銷、領款。經整理相關證物後，認被告就違法、違約報
    帳、核銷及領款部分，造成原告至少超過新臺幣（下同）
    7000餘萬元之損害，其中被告意圖為自己不法之所有，連續
    在業務上制作之費用支出報告內，登載明知不實之經費開支
    事由，配合私人日常生活中另行取得與該公司業務無關之請
    帖、收據等文件向原告請款，先後詐得之清潔費、餐費、文
    具費、房屋維修費、禮品費、不實薪資等費用共計309餘萬
    元部分，並經臺灣高等法院判刑確定。本件於民事審理中經
    送安永法律事務所/安成會計師事務所鑑定，鑑定報告亦認
    被告違法報領之金額高達6316萬4639元。被告既為原告公司
    經理人，基於委任關係，應盡善良管理人之注意義務，並遵
    守原告公司內部規定及相關商業會計法則，然被告竟不實核
    銷報領費用款項，對原告應負債務不履行損害賠償之責。又
    被告係以故意或過失之方式，且違反善良風俗之方法即以違
    法違約之方式報銷領款，侵害原告之財產權，亦應對原告負
    損害賠償之責。另因商業會計法及相關之稅務、會計法令及
    相關規定，係屬保護他人（包括公司、公司之股東及債權人
    等）之法令，故被告之違法違約報帳、核銷、領款行為，即
    屬違反保護他人法令之行為，而需負損害賠償之責。末被告
    因違法違約報銷領款，亦屬無法律上之原因，使被告受有利
    益並使原告受有損害，亦屬不當得利。爰依侵權行為、債務
    不履行或不當得利法律關係（由法院擇一審理）提起本訴等
    語。並聲明：（一）被告應給付原告3017萬6218元，及自86
    年5月20日起至清償日止，按年息5％計算之利息。（二）願
    供擔保，請准宣告假執行。
二、被告則以：
    被告雖擔任原告臺灣分公司之負責人，並因侵權行為造成原
    告損失達309萬5096元，然逾此部分之損害，原告並未舉證
    以實其說，僅泛稱「消費金額有違常情，極為可疑」或謂「
    刑事判決所認定之金額遠遠低於原告依實際單據估算之結果
    」云云，是原告是否受有損失，全係其主觀懷疑估算而來，
    並無確實證據。又鑑定人縱能鑑定報帳之單據與會計項目不
    合，違反原告公司會計行政程式，亦無從鑑定該筆費用是否
    由被告不法他用。而不法他用屬事實問題，事實之有無本屬
    原告舉證責任，自不可由鑑定人之鑑定意見代之，是原告聲
    請鑑定，顯係迴避其舉證責任。再者縱認有鑑定之必要，原
    告亦應提出所有當初被告在職期間所有之帳冊文件送交鑑定
    ，僅以光碟送鑑定，亦難保符合文件之同一性。被告任何之
    請款絕對要附上單據並註明費用項目，且需以英文撰寫支出
    報告，始可能獲准報銷費用，又原告公司係一全球性之大公
    司，其管理分駐世界各國分公司多達數十家，該公司對財務
    會計之管理均有嚴密之程式，被告當時報銷費用所用之單據
    絕大部分均屬統一發票，易言之，均需有實際之消費才能取
    得之憑據，縱然被告所報銷之費用項目與實際消費有所不同
    ，為此僅為行政手續略有欠缺而已，尚難謂即屬侵權之行為
    ；再者，是否與公司業務有關，自當以身為執行臺灣公司業
    務負責人之被告為認定標準，只要被告認為有助於原告業務
    之情事，被告基於總經理之裁量權自可逕行調整費用項目（
    原告公司對於各種費用項目有一定金額之上限），是以被告
    購買化妝品贈送予客戶之配偶，而以請客名目報銷，或是請
    客戶喝酒而以開會名目報銷，只要未超過告訴人公司所規定
    費用支出之總額時，自不得僅以報銷項目不符公司規定，即
    謂為侵權行為等語置辯。並聲明：（一）原告請求金額超過
    309萬5096元部分及假執行之聲請均駁回。（二）如受不利
    判決，願供擔保請准宣告免假執行。
三、經查，原告主張被告於77年1月至86年5月間擔任原告臺灣分
    公司經理人，而為臺灣分公司負責人，嗣被告意圖為自己不
    法之所有，連續在業務上制作之費用支出報告內，登載明知
    不實之經費開支事由，配合私人日常生活中另行取得與該公
    司業務無關之請帖、收據等文件向原告請款，先後詐得之清
    潔費、餐費、文具費、房屋維修費、禮品費、不實薪資等費
    用共計309餘萬元部分，業經臺灣高等法院判刑確定，為被
    告所不爭執，並有臺灣高等法院88年度上訴字第2255號刑事
    判決、被告前案紀錄表在卷可稽（見本院卷四第152之1至
    152之7頁），此部分堪信為真實。今原告主張被告除上開詐
    得之款項外，另因相同之侵權行為及違背委任事務之債務不
    履行行為，向原告報銷支出費用，致原告受有3017萬6218元
    之損害，此為被告所否認，是本件爭點厥為原告是否因被告
    所為不實報銷支出費用之侵權行為，或違背受任人處理事務
    之義務，而致生原告受有多少損害。
四、得心證之理由：
（一）按受任人處理委任事務，應依委任人之指示，並與處理自
      己事務為同一之注意，其受有報酬者，應以善良管理人之
      注意為之；受任人因處理委任事務有過失，或因逾越權限
      之行為所生之損害，對於委任人應負賠償之責，民法第
      535條、第544條分別定有明文。又按公司法第8條第2項規
      定，公司之經理人或清算人，在執行職務範圍內，亦為公
      司負責人。而經理人依商業會計法之相關規定，亦屬商業
      負責人，對於收入傳票、支出傳票、轉帳傳票之記帳憑證
      ，以及序時帳簿、分類帳簿之會計帳簿，皆應由代表商業
      之負責人、經理人簽名或蓋章以負責。今被告不爭執其在
      原告臺灣分公司擔任經理人並為負責人，故兩造間屬有償
      委任關係無疑，則被告就委任事務之處理，包括會計事務
      處理程序，例如造具會計憑證、在會計帳簿表冊為紀錄等
      事項，皆應以善良管理人注意義務為之；若因處理委任事
      務有過失，或逾越其權限之行為而對公司發生損害，應依
      民法第544條規定，對公司負賠償之責。
（二）再按當事人主張有利於己之事實者，就其事實有舉證之責
      任，民事訴訟法第277條前段定有明文。「民事訴訟如係
      由原告主張權利者，應先由原告負舉證之責，若原告先不
      能舉證，以證實自己主張之事實為真實，則被告就其抗辯
      事實即令不能舉證，或其所舉證據尚有疵累，亦應駁回原
      告之請求」，最高法院74年度臺上字第913號裁判可參。
      本件原告主張因被告不實核銷報領費用款項致其受有3017
      萬6218元之損害等情，被告雖自認因其行為不當致原告受
      有309萬5096元損失，惟否認其餘損害，並以前詞置辯，
      是原告對於其所受損失達3017萬6218元之利己事實，自負
      有舉證責任。經查：
  １、本院就被告於擔任原告臺灣分公司經理人期間即77年1月
      起至86年5月止，關於原始憑證、記帳憑證在項目、金額
      、時間等內容有無不符、憑證錯誤，或被告報帳行為違反
      商業會計相關法令、一般公認會計原則或原告之報帳與會
      計規則，而不得用以向原告報銷領款等事項（見本院卷三
      第133頁），經兩造同意囑託安永法律事務所/安成會計師
      事務所會計師乙○○鑑定（見本院卷三第199頁），其鑑
      定結果認：本件鑑定之目的及範圍，係依據商業會計法等
      相關法令，以及原告內部規章（含「奧林公司員工商業行
      為規範」、「祝賀禮金報帳限制」及「費用支出規則」）
      ，以合理確信於77年1月起至86年5月之期間內，被告以光
      碟影像檔所載之原始會計憑證（單據憑證），向原告所報
      銷之費用支出，其與系爭光碟影像檔所載之現金傳票，在
      項目、金額、及時間等內容，有無不相符，或憑證錯誤，
      或違反上開法令及原告內部規章之情事，而不得以之向原
      告報帳之金額，提出鑑定報告，並將查核鑑定發現結果，
      區分為下列3大項：代碼V，無異常；代碼E，異常；代碼O
      ，其他。其中代碼E之「異常」部分再依各別情形區分為
      下列4項：代碼a（以下簡稱Ea），憑證未有公司抬頭及統
      編，總計171萬2861元；代碼b（以下簡稱Eb），憑證與請
      款項目或金額不符，總計1271萬4504元（嗣修正為1269萬
      1425元，並經兩造同意，見本院卷五第186頁背面）；代
      碼c（以下簡稱Ec），非屬公司費用，總計149萬2442元（
      嗣修正為149萬2349元，並經兩造同意，見本院卷五第186
      頁背面）；代碼o（以下簡稱Eo），其他異常，總計211萬
      7104元（嗣修正為212萬4298元，並經兩造同意，見本院
      卷五第186頁背面），有96年7月10日鑑定報告附卷可稽（
      見本院卷四第23至62頁），並有發現類別為Ea、Eb、Ec、
      Eo之其中20筆憑證彙總表及影本（即附件一至四）、查核
      工作底稿光碟在卷可憑（見本院卷四第63至121頁）。鑑
      定人乙○○會計師於本院審理時亦結證稱：本次鑑定係經
      兩造同意之查核程序，共分三大項。伊係按商業會計法令
      及原告內部規章，查核77年到86年5月間，由光碟影像檔
      記載內容審核被告向原告之報帳程序有無符合上開法令規
      章，若不符合就列為異常。光碟影像檔包括原告全部支出
      資料之總表，還有相關傳票、發票等會計憑證以利核對，
      若影像檔無法辨識，伊列為第三大項「其他」，並未歸類
      為「異常」。第一大項是無異常，第二大項是異常，第三
      大項是其他。無異常表示核對結果正常，亦即金額、時間
      、會計項目等都相符。第三大項「其他」，例如禮金支出
      有時無資料也同意支出，則若欠缺資料之禮金支出將之視
      為支出異常，會有標準不一情形，且原告此部分提供之資
      料不完整，伊無法判斷一定是異常，經兩造同意後，列為
      「其他」而不列入第二大項「異常」，其他未付費用支出
      應備資料、無法判斷為完全無異常的情形也類似，因為資
      料不完整，無法將之列之為異常。至於第二大項「異常」
      部分（即Ea、Eb、Ec、Eo），Ea表示發票並未開立原告的
      抬頭或統編，例如原告向廠商購買物品，因原告是營業人
      ，依統一發票使用辦法第7條、第9條規定，廠商需開立三
      聯式發票，其上要註明購買客戶即原告的名稱、統編，若
      非營業人如最終消費者，只要開立二聯式發票。查核結果
      發現原告的會計帳冊雖有現金傳票，表示原告有該筆現金
      支出，但所附之發票憑證卻無原告公司或統編的註記，這
      會造成該筆發票是否確為原告向該廠商購買物品的疑慮，
      且違反使用辦法的規定。Eb共分5種：一、品名與摘要不
      符：例如統一發票憑證的品名是食品，但原告公司現金傳
      票之品名卻是辦公室用品，兩者不符，因數量太多，故以
      附件二表格舉例說明（見本院卷四第76頁）。二、與會計
      科目不符：例如統一發票憑證之品名係辦公室用品，但原
      告公司現金傳票會計科目卻列為修繕費，兩者不符。三、
      憑證金額小於現金傳票金額：亦即統一發票憑證金額較原
      告會計帳目上現金傳票為少。伊係逐筆從憑證一路查到傳
      票，一筆筆核對才發現問題。四、憑證重複請款：同一張
      統一發票重複出現在不同的現金傳票上而重複請款。五、
      其他：態樣太多，只要類似Eb情形但無法直接歸類為上述
      4種者，就列為其他項目。至於Eo之「其他異常」係指依
      經驗法則不可能存在，或憑證時間與商家營業登記期間不
      符，例如開立統一發票之廠商在開立統一發票時已歇業或
      撤銷營業，此部分有特定店家資料在卷（見本院卷四第41
      頁），其中四家有註記歇業及註銷日期（見本院卷四第43
      、44、46、49頁），顯然不合理，故Eo主要是開立發票之
      廠商不存在。Ec分為兩種：一、憑證抬頭與統編不符：統
      一發票的抬頭與統編應該是原告公司，卻不是原告，或非
      營業人之私人費用拿來報公司支出。二、私人費用，例如
      拿二聯式發票來報帳，但原告是營業人理應拿三聯式發票
      ，此部分見附件三（見本院卷四第89頁）。Ec基本上是屬
      「非公司費用」，例如註記為禮物、交際費、甚至還註記
      暫付款，然暫付款並非費用科目，只是說明，而且還標記
      是禮物，甚至發票沒有原告統編，但若係公司正常支出就
      該開立三聯式發票。Ea與Ec差別在於後者非屬公司費用，
      而Ea主要異常在於沒有統一編號，且公司既為營業人，就
      該拿三聯式發票，附件三（見本院卷四第89至100頁）很
      多是二聯式發票，且買受人雖寫原告公司，但很多不同時
      間、不同廠商開出來的發票關於買受人為原告公司的筆跡
      都類似相同，如附件三第18筆（見本院卷四第99頁）、第
      20筆（見本院卷四第100頁）等語（見本院卷五第94頁背
      面至第95頁背面、第96頁背面至第97頁）。是依鑑定人乙
      ○○上開證述內容可知，被告於報銷費用支出過程，確有
      發生現金傳票在項目、金額、時間等內容與憑證不符，或
      憑證錯誤，及其他違反商業會計法相關法令或原告內部規
      章情形，以致依規定不應報帳之金額，或無法判斷係與公
      務有關之疑義款項，卻列入公司費用支出而向原告請款，
      且此種違規態樣及金額要如鑑定報告第二大項「異常」即
      Ea、Eb、Ec、Eo所示無訛。
  ２、被告雖於本院審理中辯稱：Ea某些款項非其所領取，且核
      銷款項均送安侯會計師事務所（以下簡稱安侯事務所），
      財務報告有也送美國總公司云云，並以證人丙○○及光碟
      影像編號8901.56之檔案為證，然證人丙○○於本院審理
      時結證稱：渠之前任職安侯事務所擔任記帳人員，接受客
      戶例如營利事業之委託，從事記帳、申報營業稅等業務，
      原告是其中一家客戶，渠僅單純從事記帳工作，且並非第
      一線之記帳人員，而係審核第一線記帳人員之記帳內容是
      否有誤。所謂記帳，亦即原告將整理好的外帳交給安侯事
      務所，事務所再依原告會計部門提供之資料騰載，並無審
      計權責，頂多發現哪些帳目缺少憑證，會向原告公司反應
      ，但若客戶要求繼續騰載，渠也不能拒絕，換言之，渠係
      依照公司提供之帳目騰載在表格上，對內容無權審核，最
      終決定帳目資料如何申報係由客戶自行負責。無論是報稅
      或提供給原告美國總公司之資料來源都是當時臺灣分公司
      即被告交給渠的資料，這些資料會計師簽註未經審核，並
      將財務報表傳真給原告之美國公司，所謂「未經審核」就
      是資料來源是否無誤，安侯事務所不負審計責任，僅根據
      臺灣分公司提供給之內容報給美國總公司，渠只依照憑證
      所登載之表格傳真給美國總公司，不去審核憑證來源是否
      有問題等語（見本院卷五第136頁背面、第138頁及背面）
      。鑑定人乙○○亦證稱：伊係查核整個報帳請款程序是否
      有問題，被告擔任原告臺灣分公司負責人，依商業會計之
      規定，會計報告最後審核者都是被告，鑑定目的就是看被
      告審核是否有問題。就算委託安侯事務所，一般分為兩種
      ：單純記帳業務，形同公司內部會計小姐，事務所只依公
      司提供的憑證資料幫忙登載；另一為查核業務，此時公司
      依照自己製作完之會計報表送交事務所查核，事務所只能
      表示該報表是否符合一般公認會計原則。不管何種，被告
      依法都要針對財務報表負最後責任，並非由會計師事務所
      負責。被告有將Ea的部分發票補蓋開立統一編號廠商之發
      票章，並補上原告公司之統編，但這不合法律規定，蓋若
      公司還在籌備期間而無統一編號，因有開辦費支出，會在
      籌備完成後要求廠商補登統一編號，但原告公司並非籌備
      期間，早已成立，伊查核時發現漏寫原告公司統一編號或
      抬頭的情形很普遍，且賣方多半來自固定廠商，例如太平
      洋崇光百貨，都是在事後補登統一編號，故將之列為異常
      等語（見本院卷五第95頁背面至第96頁），被告亦坦承其
      係業務主管，也是原告分公司負責人，公司會計係委由安
      侯事務所，其係審核所有款項的支出，審核過之資料會送
      安侯事務所；未經其審核的資料則不會送事務所。其審核
      同意，表示同意支付這筆錢；有些款項確係事後補蓋發票
      章等語（見本院卷五第94頁背面、第95頁、第96頁），是
      依證人丙○○及鑑定人乙○○之證述可知，安侯事務所雖
      受原告委任從事記帳、申報稅款等業務，然會計師事務所
      僅係單純騰載由被告提供之會計資料，至於資料內容之真
      實性為何，安侯事務所並無審核權限。又本院於99年5月
      12日當庭勘驗鑑定光碟之影像編號8901.56檔案，係英文
      報告，日期為「1988年11月23日」，報告形式係勾選「未
      經查核之財務報表」，有言詞辯論筆錄在卷（見本院卷五
      第186頁背面），足見被告縱有將財務報告送交原告美國
      總公司，然報告內容既未經審核，難認其屬真實，遑論業
      經原告確認無誤故撥款。綜上所述，被告既為原告臺灣分
      公司之負責人，且所有款項支出需經被告審核同意後方提
      供予安侯事務所記帳，該事務所對支付款項亦無審核權，
      被告就支出費用之核銷卻未盡善良管理人之注意，而發生
      請款內容與憑證不符，或違反商業會計法則及原告內部規
      章之情事，揆諸首揭規定及說明，被告就鑑定報告中列為
      異常之請款項目部分，自應對原告負損害賠償責任。
  ３、被告於本院審理中另辯稱因鑑定報告所附之80幾張統一發
      票有疑義，故有下列4大類問題：A部分：發票內容記載沒
      有問題，與傳票之用途及品名也相符，不知鑑定報告為何
      列為異常；B部分：鑑定報告判斷之會計科目與安侯事務
      所之會計科目不同，鑑定報告將之列為異常；C部分：鑑
      定人自己認定為異常。D部分：鑑定人作業有誤云云（見
      本院卷五第143頁背面、第175至182頁）。經本院於99年5
      月15日言詞辯論時會同兩造與鑑定人，針對被告辯稱有疑
      義之明細編號，當庭勘驗鑑定人之工作底稿光碟、原始證
      物即傳票、憑證影像檔後，鑑定人乙○○證稱：一、A部
      分：A4、5、14、16、17（以上皆為鑑定報告Eb）、38（
      鑑定報告Ec）、55（鑑定報告Eb）應更正為無異常，金額
      共計2萬1753元，但A54應更正為異常（列入鑑定報告Eo）
      ，金額為255元，其他鑑定都無問題。（一）改為無異常
      原因：1.A14、16、17：經核A14、16、17發票金額為275
      元、379元、115元，被告統一列在影像號碼為8903.1. 8
      支出傳票上最後一筆「辦公室用品」，並以「275+379+1
      15+297（A13），金額共計1066元」方式記載，查核時未
      注意被告以此方式列帳，才將A14、16、17列為異常。2.
      A38：經重新檢視憑證影像（編號8901.52.2），開立發票
      者並非食品公司，故無將食品列為辦公室物品情形。3.A5
      5：查核時因影像檔內無保險單只有保險公司收據（憑證
      影像編號8801.33.1），卻有此筆保費支出，故認不實，
      今同意既保險公司有出具收據表示確有保費支出。4.A4、
      5：金額分別為2212元、1679元，雖公司名稱為「奧林股
      份有限公司」與原告不符，但既係管理費支出，同意列為
      正常。（二）改為異常原因：A54金額共計255元，係食品
      支出，憑證卻列為辦公室用品。二、B部分：經重新檢視
      鑑定內容皆正確，並無修正。三、C5、25至37（鑑定報告
      Eo）應更正為無異常，金額共1萬4475元，但C9至22、24
      之1、51、52應更正為異常（列入鑑定報告Eo），金額為2
      萬1414元。其他鑑定都無問題。改為異常原因：（一）C9
      至22都是事後補蓋發票章。（二）C24之1為個人電話費支
      出245元。（三）C51之憑證發票上並無買受人統一編號，
      無法判斷該筆支出是否為原告公司支出。縱原告公司尚在
      籌備階段，無統一編號，而有開辦費用支出，也可在公司
      成立後請商家補上買受人已取得統一編號，本件卻未作程
      序的補正，故無法認定係屬開辦費用。（四）C52係將食
      品變更辦公室費用。四、D部分：經重新檢視鑑定內容，
      同意將D3至7（鑑定報告Eb）之報關費列為無異常，金額
      為1188、231元，共計1419元，其餘正確無修正。故鑑定
      報告書中Eb部分應改為1269萬1425元、Ec部分改為149萬
      2349元、Eo部分改為212萬4298元等語（見本院卷五第184
      頁及背面、第185頁背面至186頁背面），兩造亦同意將鑑
      定報告之Eb刪除2萬1660元（A部分）、1419元（D 部分）
      ，共計2萬3079元；Ec刪除93元（A部分）；Eo刪除1萬
      4475元（C部分）；而將列為異常部分之Eo增加255元（A
      部分）、2萬1414元（C部分），共計2萬1669元（見本院
      卷五第186頁）。而經依此方式修正後，鑑定報告中Eb 部
      分金額應修正為1269萬1425元、Ec部分金額修正為149 萬
      2349元、Eo部分金額修正為212萬4298元，兩造對此修正
      後之金額亦不爭執（見本院卷第186頁背面），加計鑑定
      報告列為異常之Ea金額171萬2861元，被告就鑑定報告列
      為「異常」而應負損害賠償責任之金額總計為1802萬933
      元（計算式：0000000＋00000000＋0000000＋0000000 ＝
      00000000）。復查，被告雖一再以交際支出係購買禮品贈
      送廠商，或電話費為公務支出，且原告並未以被告在職期
      間所有帳冊文件送交鑑定，故認鑑定報告內容不可採云云
      ，惟被告並未證明鑑定報告所依憑之光碟影像檔內容，究
      有何處不實或與文件原本不符，且除於99年4月30日具體
      指摘鑑定報告有誤之部分，經本院會同兩造及鑑定人更正
      如上所述之外，被告自96年7月10日鑑定報告完成時起，
      迄本院言詞辯論終結時止，皆未指明鑑定報告有何偏頗、
      疏漏或其他明顯錯誤之處，亦未能舉證證明其確有購買禮
      品贈送廠商而有交際支出，抑或電話費確為公務使用，況
      被告已於本院審理中坦承光碟影像檔可辨識的部分確實是
      公司支出資料等語明確（見本院卷五第95頁），自難僅以
      其上開空言抗辯，即認鑑定報告不可採。基此，被告就前
      揭鑑定報告認異常核銷之款項1802萬933元，對原告應負
      債務不履行及侵權行為損害賠償之責；至逾此金額之款項
      ，原告迄言詞辯論終結時並未提出相關具體事證以實其說
      ，且鑑定人亦證稱鑑定報告第一項「無異常」表示核對結
      果正常，第三項「其他」部分則因原告提供資料不完整，
      故無法判斷為異常等情，已如前述，是原告主張其所受損
      害逾1802萬933元部分，為無理由。
（三）末按因回復原狀而應給付金錢者，自損害發生時起，加給
      利息；給付無確定期限者，債務人於債權人得請求給付時
      ，經其催告而未為給付，自受催告時起，負遲延責任。其
      經債權人起訴而送達訴狀，與催告有同一之效力；遲延之
      債務，以支付金錢為標的者，債權人得請求依法定利率計
      算之遲延利息；應付利息之債務，其利率未經約定，亦無
      法律可據者，週年利率為百分之5，民法第213條第2項、
      第229條第2項、第233條第1項前段、第203條分別定有明
      文。本件被告經原告起訴請求給付1802萬933元，迄未給
      付，原告自得依上開規定請求加付遲延利息。惟原告於起
      訴前並未催告被告履行，起訴時方請求被告給付損害賠償
      ，起訴狀並於87年1月2日送達被告，有送達回證附卷可參
      （見本院86年度重附民字第195號卷第22頁），是應自起
      訴狀繕本送達被告翌日即87年1月3日起計付法定遲延利息
      ，至於原告逾前揭准許部分之請求，應予駁回。
五、綜上所述，原告依債務不履行或侵權行為法律關係，請求被
    告給付1802萬933元，及自起訴狀繕本送達被告翌日即87年1
    月3日起，按年息5％計算之利息，洵屬有理，應予准許，逾
    此部分之請求，則屬無據，應予駁回。
六、本件事證業已明確，兩造其餘主張陳述及所提之證據，經本
    院審酌後，認均不足以影響本判決之結果，均毋庸再予論述
    ，附此敘明。
七、原告與被告均陳明願供擔保請求宣告假執行及免為假執行，
    經核原告勝訴部分，並無不合，爰分別酌定相當之擔保金額
    ，予以准許。至原告敗訴部分，即失所附麗，併駁回之。
八、據上論結，原告之訴為一部有理由、一部無理由，爰依民事
    訴訟法第79條、第390條第2項、第392條第2項，判決如主文
    。
中    華    民    國    99    年    5     月    26    日
                  民事第三庭    法  官  孫正華
以上正本係照原本作成。
如對本判決上訴，須於判決送達後20日內向本院提出上訴狀。
中    華    民    國    99    年    5     月    26    日
                                書記官  林秀娥

司法院資訊處製作；財團法人民間司法改革基金會備份。
